臺灣彰化地方法院刑事判決　　　　　　　 95年度訴字第427號
公　訴　人　臺灣彰化地方法院檢察署檢察官
被　　　告　乙○○
　　　　　　　　　　　號
選任辯護人　鄧雲奎律師
上列被告因毒品危害防制條例案件，經檢察官向臺灣臺北地方法
院提起公訴（87年度偵字第2313號），為臺灣臺北地方法院於民
國94年12月19日以該院87年度訴字第1345號為管轄錯誤判決，移
送本院審理後，判決如下：
    主  文
乙○○無罪。
　　理  由
壹、公訴意旨略以：被告乙○○自民國86年12月間起至87年1 月
    止，連續提供第一級毒品海洛因及第二級毒品安非他命予甲○○施用（當時為被告乙○○之妻；又甲○○所涉施用毒品
    部分，經送觀察勒戒後，因無繼續施用毒品傾向，已另由臺
    灣臺中地方法院檢察署檢察官以87年度偵字第22693 號為不
    起訴處分在案）。嗣於87年1 月23日下午8 時許，在臺中市
    ○○路○ 段165 號2 樓為警當場查獲甲○○（乙○○趁隙逃
    逸），扣得海洛因9 包（淨重17.3公克）、樁臼1 組、電子
    秤1 個、分裝袋1 大包、現款新臺幣（下同）36萬5 千元。
    因認被告乙○○涉有肅清煙毒條例第9 條第1 項之幫助施用
    毒品罪及藥事法第83條第1 項之罪嫌。
貳、本院之判斷
一、按犯罪事實應依證據認定之，無證據不得認定其犯罪事實；
    且被告或共犯之自白，不得作為有罪判決之唯一證據，仍應
    調查其他必要之證據，以察其是否與事實相符。又不能證明
    被告犯罪者，應諭知無罪之判決，刑事訴訟法第154 條第2
    項、第156 條第2 項、第301 條第1 項分別定有明文。次按
    認定不利於被告之事實，須依積極證據，苟積極證據不足為
    不利於被告事實之認定時，即應為有利於被告之認定，更不
    必有何有利之證據；又事實之認定，應憑證據，如未能發現
    相當證據，或證據不足以證明，自不能以推測或擬制之方法
    ，以為裁判基礎；至刑事訴訟法上所謂認定犯罪事實之積極
    證據，係指適合於被告犯罪事實之認定之積極證據而言，雖
    不以直接證據為限，間接證據亦包括在內；然而無論直接或
    間接證據，其為訴訟上之證明，須於通常一般之人均不致有
    所懷疑，而得確信其為真實之程度者，始得據為有罪之認定
    ，倘其證明尚未達到此一程度，而有合理之懷疑存在時，致
    使無從形成有罪之確信，根據「罪證有疑，利於被告」之證
    據法則，即不得遽為不利被告之認定（最高法院30年上字第
    816 號、29年上字第3105號、40年台上字第86號及76年台上
    字第49 86 號判例意旨參照）；且刑事訴訟法第161 條第1
    項規定：檢察官就被告犯罪事實，應負舉證責任，並指出證
    明之方法。因此，檢察官對於起訴之犯罪事實，應負提出證
    據及說服之實質舉證責任。倘其所提出之證據，不足為被告
    有罪之積極證明，或其指出證明之方法，無從說服法院以形
    成被告有罪之心證，基於無罪推定之原則，自應為被告無罪
    判決之諭知（最高法院92年度台上字第128 號判例參照）。
二、本件公訴人認被告乙○○涉有上開罪嫌，主要係以證人甲○○於警偵訊及法院審理時之證述、證人丙○○於警偵訊之證
    述，如前揭公訴意旨所述之扣案物及法務部調查局鑑定通知
    書、證人甲○○之尿液檢驗報告書為論據。
三、訊據被告乙○○堅詞否認有何於上開公訴意旨所指時地轉讓
    海洛因及安非他命予甲○○之犯行，辯稱：伊於公訴意旨所
    指時日僅有與甲○○一起施用海洛因1 次，然該次毒品並非
    伊所提供，而係友人前來家中拿出來一起施用；且查獲日當
    天（87年1 月23日）伊係前去找楊孟慶，欲還楊孟慶3 萬元
    ，因伊先前向楊孟慶借3 萬元繳會款，才會在楊孟慶之租屋
    處等語。辯護人則辯以：證人甲○○、丙○○之警詢筆錄屬
    審判外陳述，無證據能力；且證人之證述無法證明被告乙○○有於公訴意旨所指之時日提供海洛因及安非他命予甲○○
    之事實等語。是被告既否認涉有轉讓海洛因及安非他命之犯
    行，則揆諸上開說明，被告是否確有公訴人起訴書所指訴之
    犯行，取決於公訴人所提出之證據是否足以使本院形成被告
    有罪之確信，若否，則不論被告之辯解是否可採，自應為被
    告無罪之諭知。
四、經查：
（一）證據能力
      1.證人甲○○、丙○○於警詢之證述
      (1)按92年2 月6 日修正公布，並於同年9 月1 日施行之刑
        事訴訟法在訴訟程序方面作了大幅度之修正，其重點即
        為涉及證據之傳聞法則、其例外、交互詰問運作方式與
        共同被告之調查證據或辯論程序之分離、調查共同被告
        時，證人程序之準用等重大變革。而立法者為因應此一
        變革，乃於刑事訴訟法施行法訂定第7 條之3 ，以為已
        繫屬各級法院之刑事案件，其審理跨越新舊刑事訴訟程
        序法領域時，應如何適用訴訟法之問題之過渡規定。該
        條明定：「中華民國九十二年一月十四日修正通過之刑
        事訴訟法施行前，已繫屬於各級法院之案件，其以後之
        訴訟程序，應依修正刑事訴訟法終結之。但修正刑事訴
        訟法施行前依法定程序進行之訴訟程序，其效力不受影
        響」。所謂依法定程序進行之訴訟程序「效力不受影響
        」，其立法理由謂：「……但為避免程序之勞費，本諸
        舊程序用舊法，新程序始用新法之一般法則，各級法院
        於修正之刑事訴訟法施行前，已依法踐行之訴訟程序（
        包含相關證據法則之適用），其效力不受影響。故而，
        對於提起上訴之案件，於修正刑事訴訟法施行前，原審
        法院就可得為證據之證據，已依法定程序調查者，其效
        力亦不受影響，……」。是該條所稱「依法定程序進行
        之訴訟程序」，當指各級法院審理已繫屬之案件適用修
        正前之訴訟程序而言，自不包含警詢及偵查中之調查程
        序在內。故修法前第一、二審法院於審判期日適用修正
        前之刑事訴訟法及其相關之證據法則而辯論終結之案件
        ，經上訴於上級審法院後新法修正公布施行，依前揭第
        7 條之3 但書之規定，因原審法院適用修正前之訴訟程
        序其效力不受影響，則上級審法院不得以原審法院之判
        決違背新法之規定，而指摘其判決違背法令。又各級法
        院於審理案件時，新法修正公布施行，則本諸舊程序用
        舊法，新程序始用新法之一般法則，均應適用新法審理
        終結，在此情形，其中刑事訴訟法第159 條至第159 之
        5 所謂傳聞法則及其例外，當有其適用。故被告以外之
        人於審判外之言詞或書面陳述，除法律有規定者外，不
        得作為證據，從而警詢或偵查中之筆錄雖作成於修法前
        ，仍屬傳聞證據，並非依刑事訴訟法施行法第7 條之3
        但書之規定，當然取得證據能力，仍應依刑事訴訟法第
        159 條之1 第2 項、第159 條之2 、第159 之3 、第
        159 條之5之 規定，以判斷其是否有證據能力（最高法
        院94年度台上字第5941號判決可參）。故而，並非得逕
        以證人之警詢筆錄制作時間均在87年間，即依刑事訴訟
        法施行法第7 條之3 之規定，認具有證據能力，是公訴
        人認本案證人甲○○、丙○○之警詢筆錄得依刑事訴訟
        法第7 條之3 但書規定具有證據能力一節，容有未洽，
        先予敘明。
      (2)依上開說明，證人甲○○、丙○○之警詢筆錄，既為被
        告以外之人於審判外之陳述，其是否具有證據能力，自
        應回歸現行刑事訴訟法有關傳聞證據規定觀之。
      (3)茲按被告以外之人於審判外之言詞或書面陳述，除法律
        有規定者外，不得作為證據；被告以外之人於檢察事務
        官、司法警察官或司法警察調查中所為之陳述，與審判
        中不符時，其先前之陳述具有較可信之特別情況，且為
        證明犯罪事實存否所必要者，得為證據；又被告以外之
        人於審判中死亡者，其於檢察事務官、司法警察官或司
        法警察調查中所為之陳述，經證明具有可信之特別情況
        ，且為證明犯罪事實之存否所必要者，得為證據，現行
        刑事訴訟法第159 條第1 項、第159 條之2 、第159 條
        之3 第1 款分別定有明文。惟何謂「具有較可信之特別
        情況」？此例外情形，自應有嚴格之證明，始符合上開
        規定，不得單憑警詢距案發時間較近，即逕謂該陳述較
        為可採。否則，警詢之時間順序通常在先，豈不造成該
        審判外陳述之證據價值，因距案發時間較近，即優於審
        判中經具結、詰問等程序所為陳述之不當結果（最高法
        院93年度台上字第2645號判決意旨參照）。亦即，證人
        審判外之陳述，僅例外於具有「信用性之情況保障」及
        「必要性」時，始能例外取得證據能力，而所謂「信用
        性之情況保障」，係指其陳述之「外部情況」具有高度
        信用性，而非指該陳述內容本身具備信用性，蓋內容本
        身之可信性已屬「證明力」之範疇。是證人警詢之證述
        是否可例外認具證據能力，應由法院依個案具體審酌。
      (4)本件公訴人雖將證人甲○○、丙○○於警詢之證述列為
        證據，惟被告之辯護人則以上開證人於警詢時之證述屬
        審判外之陳述為由，主張證人此部份之證言應無證據能
        力。查：證人甲○○經本院於96年3 月8 日審理時以證
        人身分傳喚到庭作證，其證述內容與警詢之證述雖有不
        一致之情形，惟該證人經本院傳喚後，已到庭由檢察官
        、被告及辯護人交互詰問而踐行嚴格證明程序，此外，
        又無證據證明該證人警詢筆錄具有特別可信之情形，難
        認有刑事訴訟法第159 條之2 除外規定之適用。
      (5)至於證人丙○○雖已於95年10月17日死亡，有其個人基
        本資料查詢結果可憑，無法傳喚到庭作證，但其警詢供
        述內容僅提及證人甲○○及其男友綽號「阿祥」之人正
        帶3 萬元欲向另案被告楊孟慶（另為臺灣臺北地方法院
        以轉讓第一級毒品罪判處有期徒刑1 年6 月）購買毒品
        海洛因1 錢半，未曾提及被告乙○○有轉讓毒品予甲○○之事實（見臺灣臺北地方法院檢察署87年度偵字第
        2313號影卷第9-12頁、第54頁背面-56 頁），則其於警
        詢中之證述自非證明本案被告乙○○是否成立轉讓毒品
        海洛因或轉讓禁藥安非他命罪所必要，參諸上開法條規
        定，亦難認有同法第159 條之3 第1 款之適用。是證人
        甲○○、丙○○之警詢筆錄，依同法第159條第1項規定
        ，均應無證據能力，合先敘明。
      2.甲○○、丙○○於偵查中之陳述
      (1)按92年2 月6 日修正公布，並於同年9 月1 日施行之刑
        事訴訟法雖增列第158 條之3 規定「證人、鑑定人依法
        應具結而未具結者，其證言或鑑定意見，不得作為證據
        」。惟92年1 月14日修正通過之刑事訴訟法施行前（92
        年9 月1 日施行），已繫屬於各級法院之案件，其後之
        訴訟程序，應依修正刑事訴訟法終結之，但修正刑事訴
        訟法施行前已依法定程序進行之訴訟程序，其效力不受
        影響，刑事訴訟法施行法第7 條之3 定有明文。另證人
        應命具結，但與本案有共犯之關係者，不得令其具結，
        修正前刑事訴訟法第186 條第3 款亦定有明文。本件告
        訴人賴○○、共同被告吳○○、林○○於偵查、法院歷
        次審理時，雖均未具結，然告訴人賴○○於修正刑事訴
        訟法施行前，係本於告訴人之獨特地位而為陳述，依當
        時有效之刑事訴訟法並無應具結之規定；而吳○○、林
        ○○與上訴人等間有共犯之關係，依規定亦無庸具結。
        揆諸前開說明，告訴人賴○○、共同被告吳○○、林○○於刑事訴訟法修正前所為之陳述，並不因其未具結而
        無證據能力（最高法院94年度台上字第4397號判決要旨
        可憑）。另按修正前刑事訴訟法規定，關於共同被告不
        利於己之陳述，亦為證據之一種，是以本件共同被告甲○○、丙○○於87年間於偵查中之陳述，雖均未具結，
        然甲○○、丙○○上開陳述於修正刑事訴訟法施行前，
        既係本於共同被告之獨特地位而為陳述，依當時有效之
        刑事訴訟法並無應具結之規定，揆諸上開說明，共同被
        告甲○○、丙○○於刑事訴訟法修正前於偵查中所為之
        陳述，並不因其未以證人身分具結即無證據能力，先予
        說明。
      (2)又證人甲○○、丙○○於偵查中之陳述，其性質雖屬傳
        聞證據，惟其等所為之上開偵查筆錄內容，經本院審理
        時予以提示並告以要旨，且各經檢察官、辯護人及被告
        等人表示意見，當事人及辯護人已知上述筆錄乃傳聞證
        據，而均未於言詞辯論終結前對該等筆錄內容異議，依
        上開規定，是甲○○、丙○○於偵查中之陳述應已擬制
        同意其有證據能力，本院認為以之作為本案之證據亦屬
        適當，是其等於偵查中之陳述具有證據能力。
      3.本案下列所引用之非供述證據，當事人及辯護人均未爭
        執其證據能力，且經本院審理時踐行調查證據程序，當
        事人及辯護人亦均未表示異議，依法應有證據能力。
（二）依上開證據能力之認定，本件公訴人所舉有證據能力之證
      據為證人甲○○、丙○○於偵查中之陳述及證人甲○○於
      本院審理時之證述、如前揭公訴意旨所述之扣案物及法務
      部調查局鑑定通知書、證人甲○○之尿液檢驗報告書。
（三)茲核公訴人所提出之上開證據：
    1.證人甲○○於偵查中係陳稱：前揭為警查獲當日遭扣案之
      現金中有3 萬元為其夫乙○○所有，因之前欠楊孟慶1 萬
      2 千元，另1 萬8 千元已經交予楊孟慶買1 錢海洛因；至
      於扣案之毒品海洛因、安非他命係楊孟慶拿出來給其等施
      用，施用後其夫乙○○要給錢等語（見上開臺灣臺北地方
      法院檢察署87年度偵字第2313號影卷第36頁）。以上開甲○○所述，雖可認被告乙○○係前往向楊孟慶購買毒品海
      洛因，惟並無法堆砌出被告乙○○轉讓毒品海洛因或安非
      他命予甲○○之情節；雖上開陳述中提及楊孟慶拿出毒品
      海洛因、安非他命予其等施用，施用後被告乙○○要付錢
      云云，然設若楊孟慶即為其等購買毒品之上游（俗稱藥頭
      ），則被告乙○○既持現金欲前往購買毒品，且金額不小
      （1萬8千元甚或3萬元），藥頭拿些微毒品供購毒者先行
      施用後再販賣，亦即購毒者先行試用後決定購買而付錢，
      衡為交易常情，尚難認為藥頭提供予在場之人施用毒品，
      而施用後有人付錢購毒，即認原先藥頭提供之毒品係事後
      付錢購毒者免費請客，是以楊孟慶先行提供予在場之人施
      用之毒品，並無從逕認係被告乙○○購買而由楊孟慶代為
      無償提供予在場人施用至明。又證人甲○○於偵查中另陳
      稱於警詢所述「實在」等語（見同上87年度偵字第2313號
      影卷第35頁、第58頁背面），而其於警詢中所述，主要即
      如上揭偵查中所言，亦即扣案之現金中有3萬元為被告乙○○所有，其中1萬2千元為償還先前積欠楊孟慶之欠款，
      1萬8千元為此次欲購買一錢毒品海洛因之用；雖甲○○另
      陳明有施用毒品安非他命之行為，惟並未有隻字提及被告
      乙○○有提供毒品海洛因或安非他命予其施用之情形（見
      同上偵查影卷第15-17頁背面、56-57頁背面）。至於證人
      甲○○於本院審理時雖證稱：「（問：乙○○有無拿毒品
      給你施用？）答：一起施用毒品時，有時候是拿我去購買
      的毒品一起施用，有時候是拿乙○○去購買的毒品一起施
      用。但是我購買的部分大部分都是我自己偷偷施用，他朋
      友拿來的毒品，我們才會一起施用。」、「（問：與乙○○一起施用時，由乙○○拿出海洛因、安非他命的次數幾
      次？）答：有這種情況過，但是幾次我忘記了。」等語，
      指稱被告乙○○有無償提供毒品海洛因及安非他命予其施
      用之情形；惟證人甲○○於審理中自陳施用毒品期間自82
      年間起至87年1月23日等語（見本院96年3 月8日審判筆錄
      第7頁第7、8行），長達5年之久，又對於起訴書所載時日
      施用之毒品為何人所提供已無法記憶，無法明確指陳（見
      同上筆錄第13頁、第15頁）；則以證人甲○○於96年間始
      到庭作證，核與其自陳上開施用毒品期間最少相隔9年，
      證人甲○○能否將9年前之事記得真確，已屬有疑，況證
      人甲○○上開證稱：被告乙○○之友人拿來之毒品，其等
      才會一起施用等語（見同上筆錄第13 頁第5-8行），則究
      係被告乙○○提供毒品供甲○○施用、抑或乙○○之友人
      所提供而供當時為夫妻之乙○○及甲○○一起施用，亦非
      無疑，再斟之證人甲○○就被告乙○○何時提供毒品施用
      ，亦無法指陳，則被告乙○○是否確有於起訴書所載時日
      轉讓毒品海洛因及安非他命予甲○○施用一情，證人甲○○之證述顯難憑信。
    2.證人丙○○於2 次偵查中僅供述被告乙○○為楊孟慶之小
      弟，及被告乙○○有施用安非他命、海洛因之行為等語，
      並無隻字指證被告乙○○有轉讓毒品之犯行，亦無任何關
      於被告乙○○有轉讓毒品予甲○○施用之陳述（見同上偵
      查影卷第35-37 頁、第78-79 頁）。
    3 綜合上開2 位證人所述，實難憑其等之證述認定被告乙○○有何起訴書所載時日轉讓毒品之犯行。
    4 又另雖有上述之物品扣案，然該等扣案物為案外人楊孟慶
      所有，此情業為證人甲○○於偵查中證述屬實（甲○○於
      偵查中陳明警詢所述實在，而警詢中甲○○確實明確指稱
      扣案物係楊孟慶所有--見同上偵查影卷第35頁、第16頁）
      ，茲查無其他證據證明扣案物為被告所有，亦無證據可證
      明扣案物與被告乙○○轉讓毒品之犯行有關，自不能因被
      告乙○○於警方查獲上開扣案物時自現場逃逸，遽認扣案
      物即為被告涉有轉讓犯行之證據。
    5 證人甲○○於87年1 月24日為警採尿送驗，送驗結果尿液
      雖呈嗎啡及安非他命陽性反應，有該尿液檢驗報告書影本
      附卷可佐（見同上偵查影卷第85頁背面），惟該檢驗報告
      書至多僅足證明甲○○有於採尿送驗前數日內有施用毒品
      海洛因及安非他命之事實，卻無法遽謂甲○○當時施用之
      毒品為被告乙○○所提供，故而，該檢驗報告書亦無從作
      為認定被告乙○○有本案犯行之證明。至於法務部調查局
      之鑑定通知書同樣僅能證明查扣之物品中確有第一級毒品
      海洛因而已，亦無法證明被告乙○○有轉讓毒品之事實。
五、綜上，公訴人提出之證據尚不足以證明被告乙○○確有起訴
    書所載轉讓第一級毒品海洛因及第二級毒品安非他命之行為
    ，又查無其他證據足證被告乙○○確有此等犯行，參諸前揭
    說明，無待被告為有利於己之舉證，法院自應為被告無罪之
    諭知。
據上論斷，應依刑事訴訟法第301 條第1項，判決如主文。
本案經檢察官劉世豪到庭執行職務。
中　　華　　民　　國　　96　　年　　3 　　月　　22　　日
                  刑事第四庭    審判長法  官  周淡怡
                                      法  官  周莉菁
                                      法  官  吳永梁
以上正本證明與原本無異。
如不服本判決，應於判決送達後10日內，向本院提出上訴狀（須
附繕本）。
中　　華　　民　　國　　96　　年　　3 　　月　　22　　日
                                      書記官  劉玫金
